【裁判字號】    98,台非,269
【裁判日期】    980917
【裁判案由】    違反毒品危害防制條例
【裁判全文】
最高法院刑事判決              九十八年度台非字第二六九號
上  訴  人  最高法院檢察署檢察總長
被      告  甲○○
上列上訴人因被告違反毒品危害防制條例案件，對於台灣桃園地
方法院中華民國九十七年九月十五日確定刑事裁定（九十七年度
毒聲字第一０九三號，聲請案號：台灣桃園地方法院檢察署九十
七年度毒偵字第三０八六號），認為違背法令，提起非常上訴，
本院判決如下：
    主  文
原裁定撤銷。
檢察官之聲請駁回。
    理  由
非常上訴理由稱：「按判決不適用法則或適用法則不當者，為違
背法令，刑事訴訟法第三百七十八條定有明文。而對於毒品危害
防制條例所規定之觀察、勒戒或強制戒治所為之裁定，乃拘束身
體、自由之保安處分，與科刑判決有同等之效力，於裁定確定後
，如有違法，自得提起非常上訴。又施用第一、二級毒品為犯罪
行為，毒品危害防制條例第十條定有處罰明文。故施用第一、二
級毒品者，依前揭規定本應科以刑罰。惟基於刑事政策，對合於
一定條件之施用者，則依同條例第二十條、第二十三條之規定，
施以觀察、勒戒及強制戒治之保安處分。查毒品危害防制條例於
民國九十二年七月九日修正公布，自九十三年一月九日施行，其
中第二十條、第二十三條將施用毒品之刑事處遇程序，區分為『
初犯』及『五年內再犯』、『五年後再犯』。依其立法理由之說
明：『初犯』，經觀察、勒戒或強制戒治後，應為不起訴處分或
不付審理之裁定；經觀察、勒戒或強制戒治執行完畢釋放後，『
五年內再犯』者，因其再犯率甚高，原實施之觀察、勒戒及強制
戒治既已無法收其實效，爰依法追訴或裁定交付審理。至於經觀
察、勒戒或強制戒治執行完畢釋放後，『五年後再犯』者，前所
實施之觀察、勒戒或強制戒治已足以遮斷其施用毒品之毒癮，為
期自新及協助其斷除毒癮，仍適用『初犯』規定，先經觀察、勒
戒或強制戒治之程序。從而依修正後之規定，僅限於『初犯』及
『五年後再犯』二種情形，始應先經觀察、勒戒或強制戒治程序
。倘被告於五年內已再犯，經依法追訴處罰，縱其第三次（或第
三次以上）再度施用毒品之時間，在初犯經觀察、勒戒或強制戒
治執行完畢釋放五年以後，已不合於『五年後再犯』之規定，且
因已於『五年內再犯』，顯見其再犯率甚高，原實施觀察、勒戒
或強制戒治，已無法收其實效，即應依該條例第十條處罰，亦有
貴院九十五年五月九日九十五年度第七次刑事庭會議決定可資參
考。查本件被告甲○○前曾於八十七年間因施用毒品案件，經送
觀察、勒戒後，認無繼續施用毒品之傾向，由台灣桃園地方法院
檢察署檢察官於八十七年十月十二日以八十七年度偵字第一四四
六三號為不起訴處分確定。又因施用第一級、第二級毒品案件，
由台灣桃園地方法院於九十年五月十八日以九十年度毒聲字第二
二六三號裁定送觀察、勒戒，並於九十年六月十五日以九十年度
毒聲字第二五九０號裁定令入戒治處所施以強制戒治一年，嗣經
同上法院於九十年十一月九日以九十年度毒聲字第四四四九號裁
定停止戒治，所餘戒治期間交付保護管束。刑責部分，則由檢察
官提起公訴，經同上法院於九十一年二月十六日以九十年度訴字
第一八二四號判決應執行有期徒刑一年四月確定。復因於上開停
止戒治期間再犯施用第一級、第二級毒品案件，而由同上法院於
九十一年五月十九日以九十一年度毒聲字第一三０五號裁定撤銷
停止戒治，並由該法院於九十二年八月二十九日又以九十一年度
訴字第一七一一號判處應執行有期徒刑一年六月確定在案，有各
該刑事案卷可稽。觀諸被告既曾於八十七年間因施用毒品案件經
送觀察、勒戒執行完畢釋放後，五年內已再犯施用毒品之罪且經
判處罪刑確定，則本次被告先後於九十七年六月一日晚間十二時
許及九十七年六月四日凌晨一時二十分許為警採尿時回溯二十六
小時內之某時，在桃園縣蘆竹鄉草子崎三十六號住處與不詳地點
，分別施用第一級及第二級毒品，參照上開貴院決定文，即非屬
毒品危害防制條例第二十條第三項所規定『五年後再犯』之情形
，檢察官自應依法追訴，始為適法。詎竟失察，仍向同上法院聲
請觀察、勒戒，該法院亦未察而裁定送勒戒處所觀察、勒戒，自
有適用法則不當之違背法令。案經確定，爰依刑事訴訟法第四百
四十一條、第四百四十三條提起非常上訴，以資糾正」等語。
本院按：施用第一、二級毒品為犯罪行為，毒品危害防制條例第
十條定有處罰明文。故施用第一、二級毒品者，依前揭規定本應
科以刑罰；惟基於刑事政策，對合於一定條件之施用者，則依同
條例第二十條、第二十三條之規定，施以觀察、勒戒及強制戒治
之保安處分。該條例於九十二年七月九日修正公布，自九十三年
一月九日施行，其中第二十條、第二十三條將施用毒品之刑事處
遇程序，區分為「初犯」、「五年內再犯」及「五年後再犯」。
依其立法理由之說明：「初犯」，經觀察、勒戒或強制戒治後，
應為不起訴處分或不付審理之裁定；經觀察、勒戒或強制戒治執
行完畢釋放後，「五年內再犯」者，因其再犯率甚高，原實施之
觀察、勒戒及強制戒治既已無法收其實效，爰依法追訴或裁定交
付審理。至於經觀察、勒戒或強制戒治執行完畢釋放後，「五年
後再犯」者，前所實施之觀察、勒戒或強制戒治已足以遮斷其施
用毒品之毒癮，為期自新及協助其斷除毒癮，仍適用「初犯」規
定，先經觀察、勒戒或強制戒治之程序。從而依修正後之規定，
僅限於「初犯」及「五年後再犯」二種情形，始應先經觀察、勒
戒或強制戒治程序。倘被告於五年內已再犯，經依法追訴處罰，
縱其第三次（或第三次以上）再度施用毒品之時間，在初犯經觀
察、勒戒或強制戒治執行完畢釋放五年以後，已不合於「五年後
再犯」之規定，且因已於「五年內再犯」，顯見其再犯率甚高，
原實施觀察、勒戒或強制戒治，已無法收其實效，即應依該條例
第十條處罰。本件被告甲○○於八十七年間因施用毒品案件，經
送觀察、勒戒後，認無繼續施用毒品之傾向，由台灣桃園地方法
院檢察署（下稱桃園地檢署）檢察官於八十七年十月十二日以八
十七年度偵字第一四四六三號為不起訴處分確定。又因施用第一
級、第二級毒品案件，由台灣桃園地方法院（下稱桃園地院）於
九十年五月十八日以九十年度毒聲字第二二六三號裁定送觀察、
勒戒，並於九十年六月十五日以九十年度毒聲字第二五九０號裁
定令入戒治處所施以強制戒治一年，嗣於九十年十一月九日以九
十年度毒聲字第四四四九號裁定停止戒治，所餘戒治期間交付保
護管束（刑責部分，則由桃園地檢署檢察官提起公訴，經桃園地
院於九十一年二月十六日以九十年度訴字第一八二四號判決應執
行有期徒刑一年四月確定）。復因於上開停止戒治期間再犯施用
第一級、第二級毒品案件，由桃園地院於九十一年五月十九日以
九十一年度毒聲字第一三０五號裁定撤銷停止戒治，並於九十二
年八月二十九日以九十一年度訴字第一七一一號判決應執行有期
徒刑一年六月確定在案。以上各情，有相關之裁定、判決、被告
前案紀錄表、施用毒品案件紀錄表可稽。足見被告於初犯後，「
五年內再犯」二件施用第一級、第二級毒品案件，且經桃園地院
分別判處罪刑在案，則其於九十七年六月一日晚間十二時許及九
十七年六月四日上午一時二十分許為警採尿時回溯二十六小時內
之某時，在桃園縣蘆竹鄉草子崎三十六號住處與不詳地點，分別
施用第一級及第二級毒品，即非屬毒品危害防制條例第二十條第
三項所定「五年後再犯」之情形，應由桃園地檢署檢察官依同條
例第二十三條第二項規定追訴；該檢察官竟誤向原審之桃園地院
聲請裁定送觀察、勒戒，原審不察，准其所請，裁定被告應送勒
戒處所觀察、勒戒。揆諸上揭說明，原裁定自有適用法則不當之
違背法令。案經確定，且不利於被告。非常上訴意旨執以指摘，
為有理由，應由本院將原裁定撤銷，並駁回檢察官之聲請，以資
救濟。
據上論結，應依刑事訴訟法第四百四十七條第一項第一款，判決
如主文。
中    華    民    國  九十八  年    九    月   十七   日
                      最高法院刑事第七庭
                          審判長法官  林  永  茂
                                法官  吳  昆  仁
                                法官  蘇  振  堂
                                法官  蕭  仰  歸
                                法官  林  立  華
      本件正本證明與原本無異
                                      書  記  官
中    華    民    國  九十八  年    九    月  二十一  日
                                                Ａ


司法院資訊處製作；財團法人民間司法改革基金會備份。
